---
title: "Dicas para melhorar a Sintaxe no R"
author: "Wesley Neves"
date: "2022-01-13"
categories: ["R"]
tags: ["Sintaxe", "style()", "prettycode()"]
output: html_document
---

```{r setup, include=FALSE}
knitr::opts_chunk$set(echo = TRUE)
```

# Dicas para Melhorar a Sintaxe no R.

Para facilitar a visualização das linhas de comando desenvolvidas no programa RStudio é aconselhável realizar essas modificações no programa que se referem ao diagnóstico do código escrito:

*Tools \> Global options \> Code \> Editing. Marque todas as opções em General;*

*Tools \> Global options \> Code \> Display, Marque todas as opções;*

*Tools \> Global options \> Code \> Diagnostics. Marque todas as opções em R Diagnostics.*

Com essas configurações as linhas de comando estarão estruturadas com cores que distinguem diversas estruturas como funções, espaçamentos etc.

## Melhorando o Script

Existem alguns pacotes que automatizam a forma que organizamos nossas linhas de comando, o pacote *`styler (função styler:::style_active_file())`* e o *`formatR`* formatam nossas linhas de comando contidas em um diretório ou scrip para facilitar a compreensão sintática dos comandos. para mais exemplos acesse a [página](https://yihui.org/formatr)

Um dos erros mais comuns na sintaxe de um código é o seu espaçamento, no geral devemos colocar espaçamento entre a maioria dos operadores básicos do R, exceto pelos operadores :, :: e :::, e sempre é recomendado utilizar um espaço após a vírgula. Podemos exemplificar como seria a sintaxe ideal para determinado comando, vamos utilizar a seguinte linha de comando como exemplo:

```{r}
fun1 <- "desviopadrao<-sqrt(var(dados_normais))"
```

Observamos que a forma sintática utilizada nesse comando está bastante confusa sem os devidos espaçamentos, para verificarmos a melhor forma que poderíamos escrever esse comando é só utilizar a função *`style_text(fun1)`*, do pacote *`style`,* mas antes de executar essa função no RStudio precisaremos instalar 3 pacotes que são: *`styler`, `prettycode` e `rstudioapi`,* para tanto, vamos utilizar a função *combine `c()`:*

`install.packages(c("prettycode", "styler", "rstudioapi"))`

Em seguida iremos utilizar o comando *styler::style_text(fun1)*

```{r}
styler::style_text(fun1)
```

```{r}
comando <- "media<-mean(x+1/length(x),na.rm=TRUE)"
```

```{r}
styler::style_text(comando)
```

## Utilizando chaves

Quando usamos chaves em um comando, devemos evitar abri-lo e fechá-lo na mesma linha. E ainda, quando é função, as linhas de comando inseridas dentro das chaves, inserimos um recuo de dois espaços para entendermos a hierarquização das funções, isto é, função dentro de função.

No demais, devemos estar atentos em não nomear nossos objetos com os nomes existentes no programa, para verificar se determinado nome já está associado a algum objeto basta utilizar a função *`exists()`,* por exemplo: *exists("aov")* se a função retornar com o TRUE, significa que tal nome já está associado a determinado objeto no programa, devemos utilizar nomes curtos e comentar cada linha de comando com o uso do \# para facilitar o entendimento após a criação da rotina.