---
title: "Rmarkdown"
author: "Wesley Neves"
date: "2022-01-17"
categories: ["R"]
tags: ["R Markdown", "Cheat Sheet ", "HTML"]
output: html_document
---

# R Markdown

Inicialmente é necessário baixar o pacote rmarkdown no RStudio, em seguida podemos criar um novo arquivo rmarkdown em **file - new file - R Markdown.**

Para facilitar a aprendizagem dessa sintaxe de formatação da escrita nós podemos utilizar o botão **Switch to sourve editor** (um botão que parece um compasso que se localiza abaixo do botão de maximizar da janela onde o arquivo rmarkdown será aberto).

Com essa função ativa, o autor não precisará gravar linhas de comandos para adicionar, títulos, tópicos, letras em negrito, adicionar código, imagens, links, citações etc. Todas essas funcionalidades ficam disponíveis no painel da aba rmakdown.

Após escrever os comandos necessário para o nosso relatório, basta visualizar o relatório no formato desejado, que no nosso caso seria o HTML, para tal, será necessário antes salvar o arquivo e só então apertar o botão **knit** para visualizar o resultado através da aba **viwer** no quadrante onde ficam os pacotes e arquivos do RStudio.

Um conselho seria consultar todas as funcionalidades disponibilizadas no cabeçalho da aba e gravar os atalhos no teclado para agilizar nossa escrita.

# Materiais para Consulta R-Markdown

[Livro Guia Definitivo de RMARKDOWN](https://bookdown.org/yihui/rmarkdown/)

[Folhas de Dicas Rmarkdown](https://www.rstudio.com/wp-content/uploads/2015/02/rmarkdown-cheatsheet.pdf)

[Livro Rmarkdown](https://rmarkdown.rstudio.com/lesson-1.html)

## Documento gerado automaticamente após criar um arquivo R markdown no RStudio

Markdown is a simple formatting syntax for authoring HTML, PDF, and MS Word documents. For more details on using R Markdown see <http://rmarkdown.rstudio.com>.

When you click the **Knit** button a document will be generated that includes both content as well as the output of any embedded R code chunks within the document. You can embed an R code chunk like this:

```{r cars}
summary(cars)
```

## Including Plots

You can also embed plots, for example:

```{r pressure, echo=FALSE}
plot(pressure)
```

Note that the `echo = FALSE` parameter was added to the code chunk to prevent printing of the R code that generated the plot.
